【裁判字號】    98,消債抗,334
【裁判日期】    980606
【裁判案由】    聲請更生程序
【裁判全文】
臺灣高雄地方法院民事裁定           98年度消債抗字第334號
抗  告  人  甲○○
即債務人
上列當事人因消費者債務清理事件聲請更生，對本院於民國98年
5 月11日所為98年度消債更字第763 號裁定提起抗告，本院裁定
如下：
    主  文
原裁定廢棄。
抗告人即債務人甲○○自民國九十八年六月六日下午四時起開始
更生程序。
命司法事務官進行本件更生程序。
    理  由
一、抗告意旨略以：抗告人有不能清償債務情事，前已提出債權
    人清冊，以書面向最大債權金融機構台新國際商業銀行股份
    有限公司（下稱台新銀行）請求共同協商債務清償方案，於
    民國95年5 月18日協商成立，自95年6 月起，分80期，0%，
    每月10日償還新臺幣（下同）28,855元，惟抗告人自94年12
    月31日起即因投資之精油生意虧損而停止營業，致無工作及
    收入，雖於95年間與債權銀行協商成立，然端賴其配偶協助
    繳納第1 期協商款後，即因無力繳納協商款而告毀諾，嗣抗
    告人固於96年7 月間於健益科技股份有限公司（下稱健益公
    司）覓得新職迄至97年止，惟每月平均所得僅19,478元至25
    ,140 元 不等，扣除抗告人個人基本生活開支及扶養未成年
    子女1 人暨母親之費用後，亦無力繼續履行原協商條件，顯
    因非可歸責於己之事由致履行有重大困難，且其無擔保或無
    優先權之債務總額未逾1,200 萬元，復未經法院裁定開始清
    算程序或宣告破產，爰聲請更生云云。
二、按債務人不能清償債務或有不能清償之虞者，得依消費者債
    務清理條例所定更生或清算程序，清理其債務。債務人無擔
    保或無優先權之債務總額未逾1,200 萬元者，於法院裁定開
    始清算程序或宣告破產前，得向法院聲請更生。又於消費者
    債務清理條例施行前，債務人依金融主管機關協調成立之中
    華民國銀行公會會員，辦理消費金融案件無擔保債務協商機
    制與金融機構成立之協商，準用同條例第151 條第5 項之規
    定，即債務人與金融機構協商成立者，不得聲請更生或清算
    ，但因不可歸責於己之事由，致履行顯有重大困難者，不在
    此限。如法院開始更生程序之裁定，應載明其年、月、日、
    時，並即時發生效力。法院裁定開始更生或清算程序後，得
    命司法事務官進行更生或清算程序，必要時得選任律師、會
    計師或其他適當之自然人或法人一人為監督人或管理人。消
    費者債務清理條例第3 條、第42條第1 項、第151 條第5 項
    、第6 項、第45條第1 項及第16條第1 項分別定有明文。
三、抗告人於95年5 月18日依「中華民國銀行公會會員辦理消費
    金融案件無擔保協商機制」與最大債權銀行台新銀行協商成
    立，其當時積欠銀行之總債務為2,308,425 元，約定自95年
    6 月起，分80期，0%，每月還款金額為28,855元，而抗告人
    僅繳款1 期即繳納95年6 月份之協商款，即自95年7 月份起
    毀諾等情，有協議書、無擔保還款計劃書及台新銀行債務協
    商繳款明細附卷可稽（原審卷第100 至103 頁）。原審認抗
    告人於95年間依「中華民國銀行公會會員辦理消費金融案件
    無擔保協商機制」與最大債權銀行台新銀行協商成立後，繳
    納95年6 月至12月，共6 期之協商款，始告毀諾，尚有違誤
    。
四、抗告人主張其於95年間協商成立時，係處於無工作收入狀態
    ，端賴其配偶協助繳納1 期協商款，即因無收入而告毀諾，
    嗣其於96年7 月覓得新職至97年度止，每月平均薪資僅19,4
    78元至25,140元不等，尚須扶養1 名未成年子女及母親等情
    ，業據其提出債權人清冊、財產及收入狀況說明書、綜合所
    得稅各類所得資料清單、財產歸屬資料清單、財團法人金融
    聯合徵信中心當事人查詢個人資料回覆書、戶籍謄本、薪資
    單、勞工保險被保險人投保資料等件為證。經查：
  (一)抗告人於95年度僅有利息及營利所得共計22,809元，並無任
    何薪資所得；於96年度領有健益公司薪資所得116,869 元；
    於97年度在健益公司領有薪資所得301,681 元，名下無任何
    財產等情，此有財政部臺灣省南區國稅局財產歸屬資料清單
    、綜合所得稅各類所得資料清單及各類所得扣繳暨免扣繳憑
    單在卷足憑。而抗告人係自96年7 月2 日起始任職於健益公
    司，此亦有勞工保險被保險人投保資料表在卷可按（原審卷
    第42頁），則抗告人於95年度每月平均所得為1,901 元、96
    年度7 至12月每月平均所得為19,478元、97年度每月平均所
    額為25,140元。是抗告人主張其於95年間協商成立時，係處
    於無工作收入狀態，自96年7 月起覓得新職迄至97年度止，
    每月平均薪資為19,478元至25,140元不等等語，尚堪採信。
  (二)則抗告人於95年度協商成立時，既無工作收入，其履行上開
    還款協議自有重大困難，是抗告人確因於95年間協商成立時
    ，係處於無工作收入狀態，故於95年6 月份繳納1 期協商款
    後，即因無工作收入之不可歸責於己之事由，致繼續履行上
    開還款協商有重大困難，而告毀諾乙節，堪以認定。依上開
    規定，抗告人前雖曾與金融機構協商成立，惟其自可不受前
    開還款協商之拘束而得再向本院聲請更生。
  (三)茲應審究者即為抗告人是否有不能清償或不能清償之虞之情
    事？查抗告人現所積欠債務共計為2,501,978 元，此有抗告
    人提出之債權清冊、財團法人金融聯合徵信中心當事人查詢
    個人資料回覆書等件在卷可稽。又抗告人主張其每月薪資除
    支付個人必要生活開支外，尚須扶養1 名未成年子女及母親
    等語。經查：
  1.按「負扶養義務者有數人而其親等同一時，應各依其經濟能
    力，分擔義務」、「受扶養權利者，以不能維持生活而無謀
    生能力者為限。前項無謀生能力之限制，於直系血親尊親屬
    ，不適用之。」、「因負擔扶養義務而不能維持自己生活者
    ，免除其義務。但受扶養權利者為直系血親尊親屬或配偶時
    ，減輕其義務。」、「扶養之程度，應按受扶養權利者之需
    要與負扶養義務者之經濟能力及身分定之。」，民法第1115
    條第3 項、第1117條、第1118條、第1119條分別定有明文。
    而查：
  抗告人與其前配偶丙○○育有未成年子女丁○○，為88年10
    月4 日生，尚未成年，應認仍有受扶養之必要，此有戶籍謄
    本在卷可按（原審卷第54頁）；而丙○○業已於98年3 月21
    日死亡，亦有訃聞1 份附卷足憑（原審卷第44頁），是抗告
    人自須獨力負擔其未成年子女丁○○之扶養費。而丁○○居
    住在高雄縣鳳山市，亦有戶籍資料在卷可稽，參以行政院主
    計處統計之98年度臺灣省每人每月最低生活費用為9,829 元
    ，應認抗告人應負擔其未成年子女丁○○之扶養費用在9,82
    9 元之範圍內均屬合理。是
  又抗告人之母乙○○○（48年12月16日生），年僅49歲，尚
    屬壯年，且96年度有薪資及利息所得370,914 元，名下有房
    屋及土地各1 筆，汽車2 部等情，此有戶籍謄本、財政部臺
    灣省南區國稅局96年度綜合所得稅各類所得清單及財產歸屬
    資料清單附卷足憑，足見其尚有謀生能力，且難認有不能維
    持生活之情事，則抗告人主張其每月應負擔其母乙○○○2,
    500 元之扶養費用，即非可採。
  從而，抗告人主張其每月需支出1 名未成年子女之扶養費用
    計約4,000 元（原審卷第7 頁，補習費2,400 元及扶養費1,
    500 元合併計算），既未逾上揭合理之範圍，自應認屬必要
    。逾此範圍之主張，即非有理，而難採信。
  2.再抗告人居住於其母乙○○○所有坐落高雄縣鳳山市○○○
    路576 巷13號4 樓房屋，每月需支付房屋使用費2500元予乙
    ○○○等情，亦據其提出房屋使用費證明書為證（原審卷第
    91頁），而堪信為真實。則依行政院主計處統計之98年度臺
    灣省最低生活費用為每人每月9,829 元計算（抗告人業已負
    債250 萬元左右，其本須以較低之標準生活而節忖開銷用以
    償債始符誠信，債務人自不得以無負債人員之一般生活標準
    以上而同為要求），以抗告人每月平均收入19,478元至25,1
    40元，於扣除維持自己之必要生活費用9,829 元及扶養費用
    4,000 元，加計房屋使用費2,500 元後（25,140-9,829-4,0
    00-2,500=8,811），顯已不足繳納上開協商款，而有不能清
    償債務或有不能清償之虞之情事，堪以認定。
五、綜上，本件抗告人既係因於95年間協商成立時無工作收入，
    有不可歸責於己之事由而致履行協商議有重大困難之例外情
    形，且抗告人現有之收入，經扣除其基本支出及應負擔之必
    要生活費用後，其現況應得認已有不能清償或不能清償之虞
    之情事，其應已該當債清條例所定聲請更生之要件，而聲請
    人經查並未經裁定開始更生、清算等程序，亦無許可和解、
    宣告破產、認可和解、更生或協調等民事事件，則抗告人既
    為非從事營業活動而屬受薪之消費者，且其所負無擔保或無
    優先權之債務總額並未逾法定1,200 萬元之數額，揆諸上開
    說明，抗告人向有管轄權之本院依消費者債務清理條例聲請
    更生程序以清理其債務依法即屬有據，自應予以准許，原裁
    定駁回抗告人更生之聲請，於法尚有未洽，抗告意旨求予廢
    棄，自屬有理由，爰依法廢棄原裁定，並依同條例第45條第
    1 項、第16條第1 項規定，由本院予以廢棄改判如主文第2
    、3 項所示。
六、依消費者債務清理條例第11條第2 項、第45條第1 項、第15
    條，民事訴訟法第495 條之1 第1 項、第450 條第1 項，裁
    定如主文。
中    華    民    國    98    年    6     月     6    日
                  民事第三庭    審判長法    官  朱玲瑤
                                      法    官  陳宛榆
                                      法    官  劉惠娟
上為正本係照原本作成
本件不得抗告
本裁定已於98年6月6日下午4時公告
中    華    民    國    98    年    6     月    6     日
                                      書 記 官  火秋予


司法院資訊處製作；財團法人民間司法改革基金會備份。
